ACORDAO-COMPLETO-2355977

ACÓRDÃO 5895/2019 ATA 24/2019 - PRIMEIRA CÂMARA

Vistos, relatados e discutidos estes autos de recursos de reconsideração interpostos contra o Acórdão 4742/2018-TCU-Primeira Câmara, 
ACORDAM os Ministros do Tribunal de Contas da União, reunidos em sessão da 1ª Câmara, ante as razões expostas pelo relator, em:
9.1. nos termos dos arts. 32, inciso I, e 33 da Lei 8.443/1992, conhecer dos presentes recursos de reconsideração;
9.2. quanto ao mérito, dar-lhes provimento parcial de modo a:
9.2.1. suprimir do débito imputado por meio do subitem 9.1 do Acórdão 4742/2018-TCU-Primeira Câmara as quantias de R$ 96.624,66 e R$ 55.913,82;
9.2.3. reduzir as multas aplicadas por meio do subitem 9.2 do Acórdão 4742/2018-TCU-Primeira Câmara de R$ 20.000,00 para R$ 3.000,00;
9.3. manter inalterados os demais termos do acórdão recorrido; e
9.4. dar ciência desta deliberação aos recorrentes e à Secretaria Especial de Cultura do Ministério da Cidadania.

Recursos de reconsideração interpostos contra decisão que apreciou tomada de contas especial decorrente de impugnação parcial de despesas realizadas com recursos captados com base na Lei 8.313/1991.

Primeira Câmara

Associação Pinacoteca Arte e Cultura - Apac (96.290.846/0001-82)

3. Interessados/Recorrentes:
3.1. Interessado: Ministério da Cultura (05.457.283/0001-19) - extinto
3.2. Recorrentes: Associação Pinacoteca Arte e Cultura - Apac (96.290.846/0001-82) e Miguel Martin Gutierrez Filho (XXX.373.108-XX)

13.1. Ministros presentes: Walton Alencar Rodrigues (Presidente) e Benjamin Zymler (Relator).
13.2. Ministros-Substitutos convocados: Augusto Sherman Cavalcanti e Weder de Oliveira.

ACORDAO-COMPLETO-2390819

Acórdão de Relação 973/2020 - Primeira Câmara

Acórdão de Relação

BENJAMIN ZYMLER

Ministro Bruno Dantas

Adoto, como relatório, com alguns ajustes de forma, a instrução elaborada no âmbito da Secretaria de Recursos (Serur) inserta à peça 52, verbis:
"INTRODUÇÃO
Trata-se de recursos de reconsideração (peças 38-40 e 45) interpostos pela Associação Pinacoteca Arte e Cultura (Apac) e por Miguel Martin Gutierrez Filho, este diretor executivo daquela à época dos fatos, contra o Acórdão 4742/2018-TCU-Primeira Câmara (peça 28) , relatado pelo ministro Bruno Dantas. 
1.1. Reproduz-se integralmente o teor do dispositivo da decisão impugnada:
'ACORDAM os Ministros do Tribunal de Contas da União, reunidos em sessão da Primeira Câmara, ante as razões expostas pelo Relator, em:
9.1. com fundamento nos arts. 1°, inciso I, 16, inciso III, alíneas 'c' e 'd', e 19, da Lei 8.443/1992, julgar irregulares as contas da Associação Pinacoteca Arte e Cultura e de Miguel Martin Gutierrez Filho, condenando-os, solidariamente, ao pagamento do débito no valor de R$ 165.784,28 (cento e sessenta e cinco mil, setecentos e oitenta e quatro reais e vinte e oito centavos) , na data de 23/10/2006, atualizado monetariamente e acrescido dos juros de mora devidos, calculado desde a data de ocorrência indicada até sua efetiva quitação, na forma da legislação vigente, fixando o prazo de 15 (quinze) dias, a contar do recebimento da notificação, para que seja comprovado, perante este Tribunal, o recolhimento da quantia aos cofres do Fundo Nacional da Cultura, nos termos do art. 23, inciso III, alínea 'a', da referida Lei, c/c o art. 214, inciso III, alínea "a", do Regimento Interno do TCU;
9.2. com fundamento no art. 57 da Lei 8.443/1992, aplicar, individualmente, à Associação Pinacoteca Arte e Cultura e a Miguel Martin Gutierrez Filho multa no valor de R$ 20.000,00 (vinte mil reais) , atualizado monetariamente desde a data do presente acórdão até a do efetivo recolhimento, se for pago após o vencimento, na forma da legislação vigente, fixando o prazo de 15 (quinze) dias, a contar do recebimento da notificação, para que seja comprovado, perante este Tribunal, o recolhimento da quantia ao Tesouro Nacional, nos termos do art. 23, inciso III, alínea 'a', da referida Lei, c/c o art. 214, inciso III, alínea 'a', do Regimento Interno do TCU;
9.3. com fundamento no art. 26 da Lei 8.443/1992, autorizar, se requerido, o pagamento da importância devida em até 36 (trinta e seis) parcelas mensais e consecutivas, fixando o prazo de 15 (quinze) dias, a contar do recebimento da notificação, para que seja comprovado, perante este Tribunal, o recolhimento da primeira parcela, e de 30 (trinta) dias, a contar da parcela anterior, para que seja comprovado o recolhimento das demais parcelas, devendo incidir sobre cada valor mensal os devidos acréscimos legais, na forma prevista na legislação vigente, além de alertar que a falta de comprovação do recolhimento de qualquer parcela importará no vencimento antecipado do saldo devedor, nos termos do art. 217 do Regimento Interno do TCU;
9.4. com fundamento no art. 28 da Lei 8.443/1992, autorizar, desde logo, a cobrança judicial das dívidas, caso não atendida a notificação;
9.5. com fundamento no art. 16, § 3°, da Lei 8.443/1992, c/c art. 209, § 7°, do Regimento Interno do TCU, remeter cópia deste acórdão à Procuradoria da República em de São Paulo, para adoção das medidas que entender cabíveis;
9.6. dar ciência deste acórdão aos responsáveis.'
HISTÓRICO
O Ministério da Cultura (Minc) instaurou tomada de contas especial (TCE) ante a impugnação parcial de despesas realizadas com recursos captados com base na Lei 8.313/1991 (Lei de incentivo a¿ Cultura) , para a execução do projeto 'Exposição Tesouros do Senhor de Sipa - O esplendor da cultura Mochica' (Pronac 06-4946) . Responsabilizou-se pelo prejuízo causado ao erário a Associação Amigos da Pinacoteca do Estado, ou Associação Pinacoteca Arte e Cultura (Apac) , e Miguel Martin Gutierrez Filho, então Diretor-Executivo da entidade. O projeto teve por objeto a apresentação das culturas desenvolvidas no território peruano ate¿ o Império Incaico. Para tanto, captaram-se R$ 800.000,00 em outubro de 2006 na forma de doações e patrocínios.
Na fase interna da TCE, o MinC concluiu pela impugnação parcial das despesas, no montante de R$ 205.784,28, porque, conquanto tenha a exposição sido realizada e seus objetivos alcançados, os responsáveis não apresentaram a documentação complementar solicitada com vistas a afastar as irregularidades detectadas.
Examinadas as alegações de defesa apresentadas ao Tribunal mediante resposta a¿s citac¿o¿es empreendidas, a Corte reputou elidida irregularidade relativa a¿ falta de documentos fiscais na prestação de contas dos serviços realizados pela própria entidade correspondente a R$ 40.000,00 integrantes do total do débito incialmente imputado. Com isso, permaneceram as seguintes irregularidades na execuc¿a¿o financeira do ajuste (pec¿a 3, p. 5-6) :
'a1) Comprovação inadequada de gastos (...) com diárias de participantes da exposição: R$ 6.300,00;
a2) Ausência de documentos que comprovem o montante pago ao Banco Safra pela transação de câmbio realizada para pagamento da Associación de Amigos Del Museo de Sipan: R$ 1.579,01; 
 (............... omissis ...................) 
a4) Não comprovação de despesa de armazenagem paga à empresa 'Trust Logística Especializada Ltda.', na fatura 2.697: R$ 70,05;
a5) Pagamento de acréscimos financeiros relativos a multa e juros por atraso de pagamentos: R$ 144,24;
a6) Alteração do objeto do projeto - item executado acima da quantidade aprovada - e não comprovação de distribuição de catálogos conforme previsto no plano de trabalho aprovado: R$ 55.913,82;
a7) Execução de serviços e/ou compra de materiais não previstos/aprovados na planilha orçamentária apresentada ao Ministério da Cultura, incluindo pagamento de despesas com descrição genérica no documento fiscal: R$ 2.602,50;
a8) Apresentação de nota fiscal com referência a outro projeto, Pronac 06-2221: RS 2.550,00; 
a9) Extrapolação de valor aprovado com benefício da IN 01/2013 do Ministério da Cultura - MinC, relativo aos itens documentação alfandegária de entrada e saída no Brasil, mão de obra para desembalagem e reembalagem e transporte de obras: R$ 96.624,66.'
Para o Tribunal, a entidade e os responsáveis referidos não trouxeram aos autos elementos servíveis de fundamento para a elisão das irregularidades acima enumeradas. Conseguintemente, proferiu-se a decisão supratranscrita. 
Diante disso, os interessados vêm interpor os recursos ora examinados.
ADMISSIBILIDADE
Exararamse os exames da admissibilidade dos recursos à peça 47 e 48, em que se propõe deles conhecer e suspender os subitens 9.1, 9.2 e 9.4 da decisão combatida. O relator, ministro Benjamin Zymler, acolheu a proposta em despacho trazido à peça 51. Reputase acertado o proposto e acolhido.
MÉRITO
Delimitação
8.1. Constitui objeto dos recursos perquirir:
a) em arguição preliminar processual, se houve prejuízo à ampla defesa dos ora recorrentes por dificuldade de obtenção de documentos em razão do decurso do tempo;
b) em arguição prejudicial do mérito das contas, se houve ocorrência de prescrição administrativa intercorrente; 
c) em arguição meritória das contas:
c.1) se os impugnantes trouxeram aos autos elementos que permitissem reputar regulares as despesas para distribuição de catálogos;
c.2) se a Portaria Minc 86/2014 é aplicável ao caso concreto e permite relevar despesas em valor superior ao aprovado em plano de trabalho; e
c.3) se é possível elidir ou reduzir o valor pecuniário da multa aplicada.
Do pretenso prejuízo à ampla defesa em razão do lapso temporal havido entre a execução do objeto e a análise das contas
1.2. Somente em 2014 teria sido iniciada a análise das contas do projeto, dez anos depois de distribuídos os catálogos, o que teria impossibilitado a obtenção de confirmação do seu recebimento e 'a localização de documentos antigos ou mesmo levantamento de maiores informações', com prejuízo do direito de defesa dos recorrentes.
1.3. Ainda, os recorrentes asseveram (peça 38, p. 6-9, e peça 45, p. 516) , quanto à não comprovação de distribuição de catálogos conforme previsto no plano de trabalho aprovado (subalínea a6 da fundamentação da decisão vergastada, aposta à peça 29) , que a irregularidade poderia ter sido sanada mediante solicitação às bibliotecas públicas de informações acerca do recebimento dos catálogos no prazo de quarenta e cinco dias estabelecido no citado artigo 41.
Análise
1.4. Não assiste razão aos recorrentes.
1.5. O chamamento ao processo extremamente tardio pode trazer prejuízo à defesa do interessado na hipótese de dificultar ou impossibilitar a obtenção dos documentos arrimadores das razões contestatórias. A Corte tem adotado o lapso temporal de dez anos ou mais entre a ocorrência objeto de imputação e o conhecimento desta pelo interessado para a caracterização de violação da garantia constitucional do contraditório e da ampla defesa em tal hipótese.
1.6. Perfilha-se o entendimento de que o lapso temporal igual ou superior a dez anos é razoável para ter por constituída a citada violação se as razões de defesa carecerem de produção de prova documental contrária à produzida em desfavor do interessado.  
1.7. Esse tempo medial tem como termo inicial o momento da prática dos atos, comissivos ou omissivos, causadores de prejuízo ao erário; como termo final, o chamamento dos responsáveis ao procedimento de controle administrativo. Tendo sido feito tal chamamento com tardamento não obstaculizador da obtenção de elementos probatórios eventualmente fundadores das alegações defensórias, não há que falar em prejuízo à sua elaboração.
1.8. Verificase que, mediante o expediente acostado à peça 1, p. 77, subscrito em 27/1/2014, fez-se a primeira tentativa de chamamento do responsável ao procedimento de controle administrativo. Não consta dos autos aviso de recebimento com que se possa saber da data em que se deu de fato o chamamento. Há que considerar como termo final do referido prazo a data de subscrição do instrumento de resposta do responsável ao dito chamamento trazido à peça 1, p. 103107, a saber: 15/4/2014.
1.9.  O gestor recorrente subscreveu o formulário intitulado 'Solicitação de apoio a projetos' aposto à peça 1, p. 410, e definiu o período de distribuição dos catálogos entre 28/9/2006 e 30/1/2007.
1.10. Dessa maneira, necessariamente chamouse ao processo o ora recorrente na fase interna da persecução de controle administrativo menos de dez anos contados a partir da prática dos atos causadores de prejuízo ao erário.
1.11. Diante disso, temse por descabido falar em prejuízo à ampla defesa pelo decurso do tempo.
 Da pretensa ocorrência de prescrição intercorrente
1.12. Os recorrentes asseveram (peça 38, p. 15, e peça 45, p. 25) que se deu a prescrição intercorrente do procedimento de persecução administrativa à época em que teve este curso no Ministério da Cultura. Terseia apresentado a prestação de contas em foco em 7/1/2008 e somente em 17/2/2014 teria havido nova movimentação, seguida do primeiro despacho depois de apresentadas as contas. Conseguintemente, mais de três anos mediaram entre a apresentação das contas e o primeiro despacho proferido no procedimento. 
1.13. Como se deu a prescrição na esfera administrativa, e não no âmbito do Tribunal, não se aplicariam ao caso concreto quer 'a imprescritibilidade de medida cujo objeto é o ressarcimento ao erário no âmbito judicial', a saber, a estatuída no art. 37 da Constituição da República, quer a prescrição da pretensão de punilos mediante aplicação de multa levada a efeito.
Análise
1.14. Não é de prosperar o argumento.
1.15. O art. 37 da Constituição da República não cinge a imprescritibilidade de ações de ressarcimento a determinadas esferas do Poder Público.
1.16. O Supremo Tribunal Federal (STF) , em decisão proferida no julgamento do Mandado de Segurança (MS) 26.210, publicado no Diário Oficial da União (D.O.U.) de 10/10/2008, decidiu:
'deixar assente no âmbito desta Corte que o art. 37 da Constituição Federal conduz ao entendimento de que as ações de ressarcimento movidas pelo Estado contra os agentes causadores de danos ao erário são imprescritíveis, ressalvando a possibilidade de dispensa de instauração de tomada de contas especial prevista no § 4º do art. 5º da IN TCU 56/2007.' (grifouse) 
1.17. A decisão supratranscrita é clara no sentido de que trata de ações quaisquer de ressarcimento movidas pelo Estado; incluídos, evidentemente, os procedimentos de persecução administrativa, desde o seu início, na esfera do controle interno da Administração Pública.
1.18. Quanto à pretensa prescrição intercorrente da pretensão do Estado de punir os ora recorrentes mediante aplicação de multa prevista na Lei 8.973, de 1999, é de ver que, como assinalado no Acórdão 12.475/2016-2a. Câmara, relator o ministro-substituto Marcos Bemquerer, disponibilizado na seção de jurisprudência selecionada no sítio do Tribunal na rede mundial de computadores, não se aplica o instituto à atividade de controle externo exercida pelo Tribunal porque esta se distingue da atividade de polícia administrativa desempenhada pelo Estado. Nesse sentido, excerto do voto condutor da decisão mencionada:
'12. (...) não há falar em ocorrência de prescrição intercorrente do art. 1º, § 1º, da Lei 9.873/1999 (que estabelece o prazo de 5 anos de prescrição para o exercício de ação punitiva pela Administração Pública Federal, direta e indireta) , por não ser aplicável aos processos de controle externo o disposto nesse diploma legal, haja vista que a atividade de controle externo exercida pelo Tribunal, nos termos do art. 71 da Constituição Federal, difere da atividade de polícia administrativa desempenhada pelo Estado.
13. Essa questão é assentada nesta Casa de Contas, consoante os excertos colhidos da ferramenta de pesquisa "Jurisprudência Selecionada" disponível no sítio do TCU (https://contas.tcu.gov.br/juris/Web/Juris/ConsultarTextual2/JurisprudenciaSelecionada.faces) , verbis:
Acórdão 7146/2015-TCU-Primeira Câmara
Os processos de controle externo não se sujeitam à prescrição intercorrente do art. 1º, § 1º, da Lei 9.873/99.
Acórdão 5533/2014-TCU-Segunda Câmara
Não se aplica a prescrição intercorrente estabelecida na Lei 9.783/1999 à atividade de controle exercida pelo TCU, uma vez que não enquadrada como exercício do poder de polícia do Estado.
Acórdão 825/2014-TCU-Segunda Câmara
Não se aplicam aos processos de controle externo os prazos prescricionais previstos em normas que regulam a ação punitiva movida pela Administração Pública Federal no exercício do poder de polícia (Lei 9.873/1999) , ou que disciplinam a cobrança de dívidas passivas da União, dos Estados e dos Municípios, (Decreto 20.910/1932) . Com relação a cobrança de débito, são imprescritíveis as ações de ressarcimento em favor do erário.
14. Nesse contexto, entendo que a assertiva do defendente acerca da incidência no caso da prescrição intercorrente da pretensão fiscalizatória não deve prosperar.'
1.19. O mesmo se aplica a¿ persecução de controle administrativo em curso na esfera do controle interno. Na¿o se trata de atividade de poli¿cia administrativa.
1.20. Mediante o Aco¿rda¿o 1.441/2016-Plena¿rio, o Tribunal aprovou incidente de uniformizac¿a¿o de jurisprude¿ncia em que firmou o entendimento de que a mate¿ria se subordina ao prazo prescricional de dez anos indicado no art. 205 do Co¿digo Civil, contado a partir da data de ocorre¿ncia da conduta reprova¿vel a ser sancionada. Vale notar que a Corte adjetivou de intercorrente tal prescric¿a¿o mediante o Aco¿rda¿o 1.781/2017-Plena¿rio, relator o ministro Jose¿ Mucio Monteiro, nos seguintes termos (excerto do voto condutor) :
'6.	Como se vê, a interrupção da prescrição da pretensão punitiva, em relação aos fatos motivadores dos débitos consignados nos itens 9.4, 9.5, 9.6 e 9.7 do Acórdão 1346/2017-TCU-Plenário, ocorreu, em todos os casos, antes do prazo de dez anos, como havia mencionado o Ministério Público junto ao TCU em sua manifestação anterior, em defesa da aplicação das multas. Ocorre que o julgamento das contas e a aplicação das multas se deu a mais de dez anos da interrupção. Nos termos do item 9.1.4 do já mencionado 1441/2016 - Plenário, 'a prescrição interrompida recomeça a correr da data em que for ordenada a citação, a audiência ou oitiva da parte, nos termos do art. 202, parágrafo único, parte inicial, do Código Civil'. Os novos documentos carreados aos autos, que provocaram, por tantas vezes, o refazimento das citações, não têm o condão de provocar novas interrupções de prazo, a teor do disposto no art. 202 do Código Civil. Ademais, tais elementos não foram trazidos ao processo pelos responsáveis, inexistindo, portanto, a suspensão da prescrição, nos termos previstos no item 9.1.5 daquele acórdão paradigmático. Operou-se, portanto, a prescrição intercorrente.'
1.21. Transcrevem-se também os trechos do dispositivo do Aco¿rda¿o 1.441/2016-Plena¿rio de interesse para o exame da alegac¿a¿o recursal:
'ACORDAM os Ministros do Tribunal de Contas da Unia¿o, reunidos em Sessa¿o do Plena¿rio, ante as razo¿es expostas pelo Redator, em:
9.1. deixar assente que:
9.1.1. a pretensa¿o punitiva do Tribunal de Contas da Unia¿o subordina-se ao prazo geral de prescric¿a¿o indicado no art. 205 do Co¿digo Civil;
9.1.2. a prescric¿a¿o a que se refere o subitem anterior e¿ contada a partir da data de ocorre¿ncia da irregularidade sancionada, nos termos do art. 189 do Co¿digo Civil;
9.1.3. o ato que ordenar a citac¿a¿o, a audie¿ncia ou oitiva da parte interrompe a prescric¿a¿o de que trata o subitem 9.1.1, nos termos do art. 202, inciso I, do Co¿digo Civil;
9.1.4. a prescric¿a¿o interrompida recomec¿a a correr da data em que for ordenada a citac¿a¿o, a audie¿ncia ou oitiva da parte, nos termos do art. 202, para¿grafo u¿nico, parte inicial, do Co¿digo Civil;
9.1.5. havera¿ a suspensa¿o da prescric¿a¿o toda vez que o responsa¿vel apresentar elementos adicionais de defesa, ou mesmo quando forem necessárias dilige¿ncias causadas por conta de algum fato novo trazido pelos jurisdicionados, na¿o suficientemente documentado nas manifestac¿o¿es processuais, sendo que a paralisac¿a¿o da contagem do prazo ocorrera¿ no peri¿odo compreendido entre a juntada dos elementos adicionais de defesa ou da pec¿a contendo o fato novo e a ana¿lise dos referidos elementos ou da resposta da dilige¿ncia, nos termos do art. 160, §2o, do Regimento Interno;' (grifou-se) 
1.22. No caso concreto, como observado no subitem 8.5 da instruc¿a¿o trazida a¿ pec¿a 24, expressamente endossada pelo Tribunal, caracterizou-se a conduta reprova¿vel consistente na na¿o comprovac¿a¿o da boa e regular aplicac¿a¿o dos recursos a partir do momento em que passaram a estar sob sua gere¿ncia: outubro de 2006, quando se deu a captac¿a¿o de recursos (pec¿a 1, p. 67) . Interrompeu-se o curso do prazo prescricional com o ato de ordenamento da feitura de comunicac¿a¿o de citac¿a¿o do responsa¿vel em 29/3/2016, portanto menos de dez anos depois de captados os recursos.
1.23. Dai¿ se concluiu que na¿o cabe falar na prescric¿a¿o intercorrente sustentada.
 Da pretensa distribuição de catálogos
1.24. Quanto à irregularidade consistente na 'alteração do objeto do projeto - item executado acima da quantidade aprovada - e não comprovação de distribuição de catálogos conforme previsto no plano de trabalho aprovado' (subalínea a6 da fundamentação da decisão vergastada, aposta à peça 29) , assere-se que a aplicação retroativa da Portaria Minc 86/2014 faria descabida a aplicação ao caso do estabelecido no art. 39 da Portaria 46/1998 quanto a 'condições de prazos' fixados na Instrução Normativa 1/1997, da Secretaria do Tesouro Nacional. Por essa maneira, seria também inaplicável a exigência de avaliação da execução física do objeto do convênio estatuída no art. 31, § 1o, da mesma instrução. 
1.25. A produção dos catálogos em quantidade superior à prevista não teria implicado desvio de finalidade ou prejuízo ao erário. 
1.26. Seria evidente que teve lugar a distribuição dos catálogos na medida em que não haveria motivo para a produção dos catálogos para fim diverso do consistente na sua distribuição. O entendimento no sentido de que não teria sido feita tal distribuição seria 'ilógico' e careceria de amparo legal, visto que inexistiria 'orientação normativa no sentido de que os livros, catálogos e afins' fossem entregues mediante protocolo de recebimento. O fato de os destinatários dos exemplares dos catálogos não haverem assinado documentos mediante os quais asseverassem têlos recebido 'não é razão para que se alegue que não foram recebidos'.
1.27. Caberia interpretar de modo restritivo a Portaria Minc 46/1998 porque teriam sido entregues pelas pessoas disso incumbidas em nome da recorrente Apac 'todas [as] contas, acompanhadas dos respectivos documentos probatórios, sem que se evidenciasse qualquer desvio de finalidade', tal como determina o art. 35 desta portaria. No julgamento vergastado, teria o Tribunal dado cabo de 'interpretação ampla da lei', o que seria vedado. Não teria sido observado o princípio da legalidade em sentido aplicável à Administração Pública, prescritor do condicionamento da prática de atos à sua previsão em lei.
1.28. O entendimento do Tribunal esposado na decisão vergastada destoaria do expresso pelo MinC, que reputou, na análise do PRONAC 05-4139 (v. peça 45, p. 2324) , descabido falar em irregularidade grave na extrapolação e remanejamento de despesas. 
1.29. Seriam incoerentes os entendimentos do Tribunal acerca da irregularidade, visto que por meio deles se imputa à ora recorrente prática de irregularidade 'com base em violação da Portaria 46/1998, com base em interpretação ampla e genérica do texto de lei', ao passo que, no âmbito do MinC, se reputou haver sido cumprido o prazo e análise da avaliação do projeto estabelecido no art. 41 desta norma.
1.30. O projeto objeto das contas aqui em foco teria sido firmado em 2006, portanto, no tempo que mediou entre a entrada em vigor da IN/2003 e a entrada em vigor da IN 01/2010, ambas do MinC, não teria havido norma vigente acerca dos 'procedimentos para apresentação das contas referentes a PRONACs'.  Isso porque não teria sido mediante a IN/2003 do MinC 'apresentado um novo procedimento a ser observado' em substituição ao disposto sobre a questão por ela revogada na IN 01/2000, lacuna normativa que só teria sido preenchida com a entrada em vigor da IN 01/2010.
1.31. O julgamento combatido teria sido 'reflexo desta ausência de leis específicas e direcionadas que pudessem trazer conceitos e formas procedimentais a serem observadas no período de 2003 a 2010. Em razão de tais dificuldades, teria sido possibilitada, mediante a Portaria 86/2014, a análise de 'contas pendentes', em homenagem aos princípios da eficiência, da racionalidade administrativa, da economia processual, do devido processo legal, da ampla defesa e do contraditório.
1.32. Por tal motivo, aplicar-se-ia ao projeto sob exame também o disposto no art. 4, inciso II, alínea 'a', da Portaria 86/2014:
'Art. 4º - As seguintes impropriedades ou falhas formais ensejarão tão somente ressalvas na análise das prestações de contas: (...) 
II - em relação à execução financeira:
a) remanejamento de despesas entre itens de orçamento do projeto cultural, desde que não tenham implicado desvio da finalidade previamente aprovada;'
1.33. O objeto do projeto teria sido executado mediante emprego dos recursos pecuniários para tanto previstos. Seria de destacar que 'o valor total do orçamento previsto no projeto aprovado' não teria sido alterado.
1.34. O fato de não ter sido comprovada a entrega dos catálogos não faria presumível tenha a recorrente Apac sido beneficiada com 'lucro com a venda de catálogos não distribuídos' ou tenham os responsáveis pelas contas agido com má-fé.
Análise
1.35. Não assiste razão aos recorrentes.
1.36. Quanto à ora impugnada imputação da irregularidade descrita na supratranscrita alínea a6, é de observar que os recorrentes não trazem aos autos elementos comprobatórios de sua alegação no sentido de que distribuíram os catálogos ali referidos. 
1.37. A não comprovação da execução de objeto nada tem a ver com a alegada existência de lacuna normativa à época dos fatos acerca de procedimentos para a prestação de contas de recursos pecuniários obtidos por meio do mecanismo de incentivo fiscais do Pronac. 
1.38. Na hipótese de falta de elementos de comprovação da aplicação regular de recursos públicos pecuniários federais, o Tribunal não carece de indícios ou provas de sua não aplicação ou de sua aplicação irregular. Em tal hipótese se presume a irregularidade. Tratase de presunção relativa, portanto, suscetível de elisão mediante apresentação de prova em contrário - consistente em elementos de comprovação da aplicação dos recursos, ônus do gestor destes.
1.39. Dito doutro modo, em matéria de gestão de recursos públicos, o ônus da prova é invertido em face de não comprovação de sua aplicação. De conseguinte, para que sejam julgadas regulares suas contas, deve o responsável produzir e juntar aos autos elementos probatórios suficientemente robustos para fazer ver cabalmente não apenas as despesas realizadas, mas também o nexo causal entre estas e os recursos repassados para sua realização.
1.40. Pois estatui o parágrafo único do art. 70 da Constituição da República:
'Prestará contas qualquer pessoa física ou jurídica, pública ou privada, que utilize, arrecade, guarde, gerencie ou administre dinheiros, bens e valores públicos ou pelos quais a União responda, ou que, em nome desta, assuma obrigações de natureza pecuniária.'
1.41. A jurisprudência da Corte, em consonância também com o disposto no art. 93 do Decreto-Lei 200, de 25 de fevereiro de 1967, c/c o art. 66 do Decreto no 93.872, de 23 de dezembro de 1986, é pacífica no sentido de que compete ao gestor comprovar a boa e regular aplicação dos recursos públicos.
1.42. O Supremo Tribunal Federal sempre se posicionou no sentido de que, em direito financeiro, cabe ao administrador público provar que não cometeu irregularidades a eles eventualmente imputadas:
'Em Direito Financeiro, cabe ao ordenador de despesas provar que não é responsável pelas infrações, que lhe são imputadas, das leis e regulamentos na aplicação do dinheiro público.' (MS 20.335/DF, Relator Min. MOREIRA ALVES, DJU 25/2/1983) 
1.43. A falta da comprovação mencionada no parágrafo precedente reveste-se de presunção juris tantum (relativa ou que admite prova em sentido contrário) de autenticidade e de veracidade da imputação de causação inidônea de prejuízo ao erário, o que autoriza tanto a condenação a ressarcir como punição mediante aplicação de multa. 
1.44. Noutras palavras, por força do disposto no art. 70 da Lei Maior, a não comprovação aludida faz prova presuntiva da imputação à ora recorrente da causação do prejuízo ao erário constatado. Colhe-se da lição de Plácido e Silva em sua obra Vocabulário Jurídico (28a ed. Rio de Janeiro: Forense, 2010, p. 1124) :
 
'PROVA PRESUNTIVA. É a que se firma numa determinação legal, que se constitui em prova por determinação legal.
E, neste caso, salvo para tornar desfeita ou para a anular, o que cabe à parte contrária, quando se trata de presunção relativa, a menção da presunção legal dispensa o encargo da prova, desde que ela própria a produz.'
 Do remanejamento de despesas com base na Portaria Minc 86/2014
1.45. Os recorrentes sustentam (peça 38, p. 6-9, e peça 45, p. 515) que teve lugar a execução do projeto 'Exposição Tesouros do Senhor de Sipa - O esplendor da cultura Mochica' (Pronac 064946) e não teriam sido aplicados recursos pecuniários em finalidade diversa.
1.46. A execução física do objeto teria merecido proposta de aprovação no âmbito do controle interno. 
1.47. Seria descabido o juízo de que a Portaria MinC 86/2014 não se aplicaria ao caso, dado o disposto na parte final do seu art. 1o acerca da sua aplicação retroativa às análises de prestações de contas de projetos culturais não concluídas em 31/12/2011.
1.48. Daí que análise da prestação de contas em foco há que ser feita à luz do normativo citado no parágrafo precedente. Por isso, aplicarseia ao caso concreto o nele reiterado entendimento do MinC no sentido de que: 
'a análise de prestação de contas deve ser flexibilizada, considerando a execução do objeto, o alcance dos objetivos e finalidade pactuados proporcionais à captação de recursos para o projeto cultural, além da regularidade das demonstrações financeiras, dos documentos comprobatórios das despesas e do nexo causal com o objeto pactuado.'
1.49. Mediante o art. 4o da referido normativo, seria possível aprovar as contas com ressalvas em situações de alterações e remanejamento de despesas entre itens do orçamento, desde que não tenham implicado desvio da finalidade.
1.50. Em razão disso, caberia reputar regular a realização de despesa em valor superior ao aprovado em plano de trabalho, relativo aos itens documentação alfandegária de entrada e saída no Brasil, mão de obra para desembalagem e reembalagem e transporte de obras (objeto do item i do Ofício de Citação 0737/2016) .
1.51. Assinala que, à época dos fatos, vigia a Instrução Normativa 1/95, que não estabelecia 'limite de extrapolação dos valores'. Tampouco constaria tal limite da IN 1/2010 do MinC.
1.52. No curso da execução do projeto, em 2007, não se poderia antever o surgimento de norma, em 2013, a limitar o percentual de remanejamento de itens do orçamento. A Instrução Normativa 1, de 24/6/2013, do MinC, teria entrado em vigor mais de seis anos depois da apresentação da prestação de contas. 
1.53. O Tribunal teria reduzido de R$ 104.624,66 para R$ 96.624,66 o valor do débito imputado aos ora recorrentes com base na instrução normativa por último referida. O valor da redução, R$ 8.000,00, não corresponderia a '20% do valor total aprovado'. 
1.54. Diversamente do constante da fundamentação da decisão impugnada, a IN 1/1997, da Secretaria do Tesouro Nacional, não seria aplicável ao caso sob análise por força da Portaria MinC 46/1998. Isto porque o prazo para a análise da prestação de contas pelo ordenador de despesa na unidade concedente, previsto no seu art. 31, de sessenta dias, não corresponde ao de quarenta e cinco dias estabelecido no art. 41 da Portaria 46/1998.
1.55. Seria de ver também que o art. 30, § 1o, da IN 1/1997 determina a guarda, por cinco anos, dos documentos relativos à prestação de contas, contados da aprovação desta. Como o próprio MinC não teria observado o prazo de sessenta dias contados da apresentação da prestação de contas para aprová-las, descaberia penalizar apenas os ora recorrentes pela não observância desta mesma norma. 
1.56. Caberia, portanto, aplicar às contas em foco a Portaria 86/2014, de modo que caberia ter por irregularidades meramente formais, merecedoras de mera ressalva, (i) a 'utilização, no objeto do projeto, do produto de aplicação financeira dos recursos obtidos por meio do mecanismo de incentivo fiscais do PRONAC, ainda que o valor total executado ultrapasse o valor autorizado para captação', e (ii) o 'remanejamento de despesas entre itens de orçamento do projeto cultural, desde que não tenham implicado desvio da finalidade previamente aprovada'.
1.57. Em razão disso, haveria que reputar impróprias ou falhas as condutas adotadas pela Apac para assegurar a execução do projeto e elidir a condenação a ressarcir o erário levada a efeito mediante a decisão impugnada.
Análise
1.58. Cabe reformar a decisão vergastada em razão de parte dos argumentos recursais aduzidos. 
1.59. Os recorrentes têm razão no concernente à aplicação a estas contas da Portaria 86/2014 MinC, pois o art. 1o do normativo assim dispõe:
'Art. 1º - Esta portaria regula os procedimentos de análise da prestação de contas de projetos culturais com recursos captados por meio de incentivo fiscal do Programa Nacional de Apoio à Cultura - PRONAC - previsto na Lei nº 8.313, de 23 de dezembro de 1991, cujas análises não estavam concluídas em 31 de dezembro de 2011.'
1.60. Da compulsão dos autos, se verifica o expediente trazido à peça 1, p. 959, subscrito em 2014, mediante o qual se requer o envio de documentos para subsidiar a análise da prestação de contas do projeto. Portanto, em 31/12/2011, não estava concluída tal análise, situação fática que se subsume ao disposto no art. 1o retrotranscrito.
1.61. Transcrevemse os subitens do relatório em que se fundaram as razões de decidir do Tribunal, como anotado na fundamentação (peça 30) da decisão vergastada:
'8.8.1. Com respeito à aplicação do disposto no art. 4° da Portaria-MinC 86/2014, que trata de alterações do plano de distribuição ou nas medidas de democratização de acesso, sem a anuência do Ministério da Cultura, desde que não caracterizarem desvio da finalidade previamente aprovada ou descumprimento integral ou parcial do objeto, observa-se que tal interpretação dependerá da avaliação técnica do concedente. Este, para certificar-se da natureza e impacto das alterações tem à sua disposição as diligências de que trata o art. 5° do mesmo normativo. Ao final o avaliador poderá, de maneira fundamentada concluir que houve: desvio da finalidade originalmente aprovada, não atingimento dos objetivos aprovados, ou ainda infração de norma legal ou regulamentar na execução financeira do projeto que resulte em dano ao erário, no julgamento final da prestação de contas, conforme expresso no art. 6° da mesma norma. Nota-se também que o 4° da Portaria-MinC 86/2014 em seu inciso I, alínea 'a', citado pelo defendente, se refere a alterações do plano de distribuição ou nas medidas de democratização de acesso, e não ao orçamento analítico em si.
8.8.2. Além disso, essa portaria não estava vigente à época. Análises precedentes nessa instrução já demonstraram que não pode haver alteração unilateral do plano de trabalho, salvo em algumas hipóteses restritas previstas em normativos próprios, o que não se verificou.' (grifou-se) 
1.62. A questão mereceu observação adicional na fundamentação (peça 29) da decisão. Como anotado em seus itens 1012, entendeu o Tribunal que a aplicação da IN 1/2013 do MinC favoreceria os ora recorrentes na medida que reduziu o valor do débito (voto condutor à peça 29) :
'10. Apenas para que na¿o pairem du¿vidas sobre a mate¿ria, fac¿o um pequeno esclarecimento no que diz respeito ao argumento de que, em relac¿a¿o a¿ extrapolac¿a¿o de gastos previstos na planilha orc¿amenta¿ria aprovada pelo MinC (irregularidade do item a9 supra) , estaria havendo penalizac¿a¿o dos responsa¿veis com base em norma na¿o existente a¿ e¿poca. Na realidade, ao contra¿rio do que fazem parecer os argumentos da associac¿a¿o, a aplicac¿a¿o do limite de 20% previsto na Instruc¿a¿o Normativa MinC 1/2013 beneficiou os responsa¿veis. Isso porque, conforme registrado pelo MinC a¿ pec¿a 1, p. 115, foi gasto com os itens "Documentac¿a¿o Alfandega¿ria no Brasil, entrada e sai¿da", "Ma¿o de obra para desembalagem e reembalagem" e "Transporte das obras" o total de R$ 104.624,66 acima dos valores aprovados pelo MinC. Esse seria o valor da parcela do de¿bito em questa¿o na¿o fosse a aplicac¿a¿o do benefi¿cio previsto no art. 65, § 1o da Instruc¿a¿o Normativa MinC 1/2013, que assim dispo¿e:
'Art. 65. Sera¿o permitidos remanejamentos de despesas entre os itens de orc¿amento do projeto cultural, apo¿s autorizac¿a¿o do MinC.
§ 1º Prescindira¿o da pre¿via autorizac¿a¿o do MinC as alterac¿o¿es de valores de itens orc¿amenta¿rios do projeto, dentro do limite de vinte por cento do valor do item, para mais ou para menos, para fins de remanejamento, desde que na¿o alterem o valor total do orc¿amento aprovado do projeto.'
11. Com a aplicac¿a¿o desse normativo, que passou a autorizar a alterac¿a¿o de valores de itens ate¿ o limite de 20% do que foi inicialmente orc¿ado, o de¿bito referente a¿ irregularidade em tela foi calculado em R$ 96.624,66, em vez de R$ 104.624,66, conforme esclarece a seguinte passagem da avaliac¿a¿o da prestac¿a¿o de contas:'
1.63. Não se perfilha o entendimento da Corte nesse particular. Compulsando a Portaria Minc 86/2014, verifica-se que, tal como afirmam os recorrentes, o seu art. 4o, inciso II, alínea 'a', prescreve a aprovação com ressalvas de prestações de contas em que se detectem 'impropriedades ou falhas formais' consistentes em 'remanejamento das despesas entre itens de orçamento do projeto cultural' (grifouse, peça 38, p. 8, e peça 45, p. 6) , desde que 'não tenham implicado desvio da finalidade previamente aprovada'. A alínea 'b' do mesmo inciso estabelece a aprovação com ressalvas ante a realização de despesas 'com itens necessários à execução de projeto, mesmo que não previstos na planilha orçamentária aprovada, desde que não tenham implicado desvio de finalidade'.
1.64. Noutras palavras, mediante a citada portaria, se permitiu o remanejamento entre itens. Dito ainda de outro modo, a única condição para o dito remanejamento estabelecida na portaria consistiu na não implicação de desvio de finalidade, além da ausência de dano ao Erário.
12.21.	É de ver que a aplicação dos acima identificados dispositivos da multicitada portaria socorre os recorrentes. Conclui-se que os gastos com os itens 'Documentac¿a¿o Alfandega¿ria no Brasil, entrada e sai¿da', 'Ma¿o de obra para desembalagem e reembalagem' e 'Transporte das obras', executados acima dos valores aprovados pelo MinC e que gerou débito de R$ 96.624,66, se enquadram no art. 4o, inciso II, alínea 'a', da Portaria Minc 86/2014. Podem, portanto, ser afastados.
 Do valor da multa aplicada
1.65. O recorrente Miguel Marins Gutierrez Filho assere (peça 45, p. 1517) que não se comprovou a ocorrência de 'prejuízo à execução do projeto' - tendo em mente que seu objeto teria sido executado - tampouco, portanto, má gestão financeira ou conduta ilícita, fraude, desvio de finalidade ou má-fé. Assim, as impropriedades detectadas poderiam ser consideradas meras falhas formais, como estabeleceria a Portaria Minc 86/2014.
1.66. Para o recorrente, mantido pela Corte o entendimento de que houve irregularidades, cumpriria considerálas não graves o bastante para fundar punição mediante aplicação de multa, pois que não teriam impossibilitado a execução do objeto aludido.
1.67. Nesse sentido, caberia considerar também que as normas regedoras da matéria vigentes à época dos fatos não 'previam, de maneira discriminada', as exigências feitas no procedimento de controle administrativo, de maneira que não poderiam ser desconsiderados os 'resultados qualitativos' obtidos.
1.68. Daí que descaberia apenálo mediante aplicação de multa.
1.69. Alternativamente, os recorrentes pedem (peça 38, p. 1922, e peça 45, p. 1517) a redução do valor da multa aplicada. 
1.70. O recorrente Miguel Marins Gutierrez Filho (peça 45, p. 15) adjetiva de 'absurdo', desarrazoado e desproporcional o valor mencionado - máxime considerandose que não teria havido desvio de finalidade ou fraude, máfé ou 'aproveitamento pessoal' - e afirma que não seria possível 'identificar quais teriam sido os critérios adotados' para a sua fixação. 
1.71. Nos Acórdão 6113/2009-TCU-Segunda Câmara e 4.685/2014-2a Câmara, relator o ministro Raimundo Carreiro, 8.670/2011-2a Câmara, relator o ministro José Jorge, e 3.278/2016-2a Câmara, relator o ministro Vital do Rêgo, o Tribunal teria fixado valores pecuniários de multas inferiores ao aqui impugnado em julgamentos de contas mediante os quais levou a efeito condenações em débitos de valores inferiores ao do relativo a estas contas. Tal 'discrepância dos critérios adotados' pela Corte implicaria afronta ao princípio da razoabilidade. 
Análise
1.72. Os recorrentes carecem de razão.
1.73. Quando o Tribunal aplica multa ao agente faltoso, necessariamente profere juízo no sentido da tipicidade, da antijuridicidade e da reprovabilidade de sua conduta; de outro modo, a multa não se lhe poderia ser aplicada.  
1.74. Como visto em análise anterior nesta instrução, na qualidade de gestor dos dinheiros públicos em foco, cumpre aos ora recorrentes comprovarem o seu bom e regular emprego. 
1.75. A falta de tal comprovação reveste de presunção juris tantum (relativa, ou que admite prova em sentido contrário) de autenticidade e de veracidade da imputação de causação de prejuízo ao erário.
1.76. Presumível é não só o fato de que não tenham sido os recursos bem e regularmente empregados, mas também a culpabilidade em sentido amplo de quem estivesse incumbido de os empregar.
1.77. A boa-fé pressupõe que o agente não tenha consciência da ilicitude dos atos, comissivos ou omissivos, que praticou. É necessário que essa inconsciência sobre a ilicitude seja inevitável, invencível, isto é, que não possa ser atribuída à negligência ou à desatenção do agente. 
1.78. Assim, se o agente tem consciência da ilicitude dos atos, ou se o desconhecimento era evitável, e mesmo assim ele os pratica, sua conduta é culpável, reprovável, e, por isso, não há de cogitar a boa-fé.  Passase ao exame dos julgados do Tribunal citados pelo recorrente Miguel Marins Gutierrez Filho. 
1.79. No caso do Acórdão 4685/2014-TCU-Segunda Câmara, diferentemente do afirmado pelo recorrente mediante valor constante de quadro por ele trazido à pela 45, p. 17, não houve condenação em débito. Reputadas dirimidas as irregularidades incialmente imputadas consistentes em causação de prejuízo ao erário, aplicouse a responsável a multa prevista no art. 58 da Lei 8.443, de 1992, pela omissão no dever de prestar contas. 
1.80. No caso concernente ao Acórdão 6113/2009-TCU-Segunda Câmara, constatouse que se concluiu parte da obra conveniada ali examinada. E a gravidade da irregularidade, portanto, foi considerada menor que a do caso aqui analisado.
1.81. No caso objeto do Acórdão 8670/2011-TCU-Segunda Câmara, comprovouse a aplicação de parte dos recursos repassados e a devolução do saldo existente na conta bancária em que se movimentaram os recursos repassados. A irregularidade foi considerada menos grave, conseguintemente, que a aqui examinada.
1.82. Por fim, no caso relativo ao Acórdão 3278/2016-TCU-Segunda Câmara, as parcelas em seus valores originais do débito imputado somaram R$ 67.600,00, e não o valor indicado pelo recorrente no referido quadro. A multa aplicada correspondeu a 7,4% da soma desses valores originais. Como cumpre calcular tal percentual à época da prolatação do acórdão, portanto, considerando a soma dos valores originais atualizados monetariamente até então, pouco mais de onze anos depois (datas diversas de 2005 a 8/3/2016) , seu valor é um pouco menor. O percentual da multa aplicada ao recorrente corresponde a 12,1% do valor original do débito a ele imputado. A atualização monetária do valor original se à época da prolatação da decisão recorrida há que ser feita por mais de doze anos e seis meses (23/10/2006 a 22/5/2018) com redução proporcionalmente maior do último percentual citado, os dois percentuais são da mesma ordem de grandeza, o que faz descabida a alegação de falta de proporcionalidade com base na comparação entre as duas multas comparadas neste parágrafo.
1.83. Noutro ponto, a dosimetria da punição pecuniária resulta de sopesamento do conjunto de irregularidades praticadas e do juízo da reprovabilidade das condutas verificadas ante as circunstâncias do caso concreto.
1.84. Tal como se faz no processo criminal ao cumprir o disposto no art. 59, caput e inciso II, do Código Penal brasileiro. Dentre as mencionadas circunstâncias, a culpabilidade em sentido amplo ¿ vale dizer, no sentido que abarca culpa e dolo ¿, a cujo respeito Fernando Capez leciona:
'O grau de culpa e a intensidade do dolo importam na quantidade de pena que será atribuída ao acusado. Em outras palavras, todos que agem com dolo ou culpa cometem crime doloso ou culposo, mas, dependendo da intensidade dessa culpa ou desse dolo, a pena será mais ou menos branda.' (Direito Penal. Vol. 1. 8ª edição. p. 418. São Paulo, 2005) 
1.85. Tem-se no direito penal que, na aplicação da pena, o julgador, dentro dos limites estabelecidos pelo legislador, deve eleger um quantum ideal, valendo-se de seu livre convencimento (discricionariedade) , com fundamentação (juridicamente vinculada) .  
1.86. Aplica-se também tal conceito na fixação do valor da apenação pecuniária levada a efeito pelo Tribunal, conquanto se trate de sanção punitiva de natureza civil, por acessória da consistente em condenação ao ressarcimento do erário.
1.87. O sopesamento do conjunto de irregularidades praticadas e a avaliação da gravidade da conduta de quem as tenha praticado consiste em delimitar o seu valor relativo perante as circunstâncias dadas à luz dos princípios de direito da razoabilidade e da proporcionalidade. Tratase de um julgamento meramente subjetivo, pois o seu objeto consistirá exclusivamente na significância do dito conjunto e na gravidade das condutas reprováveis observadas.
1.88. Cabe suprimir do rol de irregularidades a descrita na subalínea a9 do item 3 da fundamentação da decisão guerreada, com base na Portaria Minc 86/2014. Como há uma irregularidade a menos a ser considerada no sopesamento referido no parágrafo precedente, é justa a redução do valor da multa aplicada.
CONCLUSÃO
As irregularidades descritas no item 4 desta instrução, nas alíneas a1, a2, a4, a5, a7 e a8, não se cingem a mero remanejamento de itens de despesa ou a realização de despesas com itens necessários à execução do projeto não previstos na planilha orçamentária aprovada. 
1.89. Os recorrentes silenciam acerca dessas irregularidades. É de se manter, portanto, a condenação a ressarcir o erário na soma dos valores a elas concernente e a multa aplicada, esta em novo valor compatível com o sopesamento do novo valor do débito e conjunto de irregularidades remanescentes se se endossar a conclusão aludida.
1.90. Das análises empreendidas conclui-se que:
a) não houve prejuízo à ampla defesa dos ora recorrentes por dificuldade de obtenção de documentos em razão do decurso do tempo;
b) não se aplica o instituto da prescrição intercorrente ao caso concreto;
c) os impugnantes não trouxeram aos autos elementos de convencimento de que de fato executaram a parte do objeto do projeto consistente na distribuição de catálogos e, mediante portaria do MinC, fezse no caso concreto autorizada a realização de despesa para a execução de item do plano do trabalho em valor superior ao previsto, de maneira que cabe reputar elidida a imputação de irregularidade relativa a esta última ocorrência;
d) descabe elidir aplicação de multa por não comprovação de máfé;
e) cabe reduzir o valor da multa aplicada em razão da redução do débito.
PROPOSTA DE ENCAMINHAMENTO
 Do exposto, propõe-se, com fundamento nos arts. 32, inciso I, e 33 da Lei 8.443, de 16/6/1992:
conhecer dos recursos e, no mérito, provêlos parcialmente para levar a efeito as duas próximas propostas;
suprimir, do valor do ressarcimento ao erário a cuja efetuação se condenou os ora recorrentes, a parcela de R$ 96.624,66, correspondente à irregularidade consistente na extrapolação de valor aprovado pelo MinC no plano de trabalho relativo aos itens 'documentação alfandegária de entrada e saída no Brasil', 'mão de obra para desembalagem e reembalagem' e 'transporte de obra'; 
reduzir, proporcionalmente, o valor da multa aplicada mediante o subitem 9.2 da decisão impugnada; e
 notificar da decisão sobrevinda os recorrentes e os demais interessados notificados pelo acórdão impugnado, sem deixar de anexar ao expediente de notificação cópia do relatório e da fundamentação da decisão.
À consideração superior, para posterior encaminhamento ao Ministério Público especializado e ao ministro-relator Benjamin Zymler."
2.	O sr. Diretor e o sr. Secretário da Serur ratificaram a instrução acima (peças 53 e 54) .
3.	O d. representante do Ministério Público junto ao Tribunal de Contas da União (MP/TCU) , em sua intervenção regimental, manifestou-se de acordo com o encaminhamento sugerido pela unidade técnica (peça 55) .
É o relatório.

Victor Lucio Mokodsi (OAB/SP 285.880), José Guilherme Carneiro Queiroz (OAB/SP 163.613) e outros

Procuradora-Geral Cristina Machado da Costa e Silva

RECURSO DE RECONSIDERAÇÃO EM TOMADA DE CONTAS ESPECIAL. IMPUGNAÇÃO PARCIAL DE DESPESAS REALIZADAS COM RECURSOS CAPTADOS COM BASE NA LEI 8.313/1991. IRREGULARIDADE DAS CONTAS. DÉBITO. MULTA. CONHECIMENTO. ARGUMENTOS APTOS A AFASTAR PARCELAS DO DÉBITO. PROVIMENTO PARCIAL. REDUÇÃO PROPORCIONAL DA MULTA. CIÊNCIA.

TOMADA DE CONTAS ESPECIAL (TCE)

Secretaria de Recursos (Serur)

Em exame recursos de reconsideração interpostos pela Associação Pinacoteca Arte e Cultura (Apac) e pelo sr. Miguel Martin Gutierrez Filho, diretor executivo da entidade à época, contra o Acórdão 4742/2018-TCU-Primeira Câmara, proferido em tomada de contas especial instaurada pelo Ministério da Cultura (MinC) em decorrência de indícios de irregularidades na utilização de recursos captados com base na Lei 8.313/1991 (Lei de Incentivo à Cultura) .
2.	Os recursos se destinariam à execuc¿a¿o de projeto intitulado "Exposic¿a¿o Tesouros do Senhor de Sipa - O esplendor da cultura Mochica", que teve como objeto a apresentac¿a¿o das culturas desenvolvidas no territo¿rio peruano ate¿ o Impe¿rio Incaico. Para tanto, foram captados R$ 800.000,00 na forma de doac¿o¿es e patroci¿nios.
3.	Na fase interna da tomada de contas especial, o MinC concluiu pela impugnac¿a¿o parcial das despesas, no montante de R$ 205.784,28, porque, embora tenha a exposic¿a¿o sido realizada, os responsa¿veis na¿o apresentaram a documentac¿a¿o complementar solicitada para sanar irregularidades detectadas. Foram responsabilizados pelo prejui¿zo causado ao Era¿rio a Apac e o sr. Miguel Martin Gutierrez Filho.
II
4.	Devidamente citados no âmbito desta Corte de Contas, os recorrentes lograram afastar a irregularidade relativa a¿ falta de documentos fiscais de servic¿os realizados pela pro¿pria Apac, atinentes à elaboração de projeto para a exposição, no montante de R$ 40.000,00. Verificou-se constar dos autos (peças 17, p. 79-101, e 18, p. 1-21) o projeto museográfico elaborado pela entidade, acompanhado dos respectivos recibo e conciliação bancária, sendo possível, assim, estabelecer o nexo causal entre tais recursos e a referida despesa.
5.	Permaneceram não elididas as seguintes irregularidades, relacionadas à execuc¿a¿o financeira do objeto:
	a) comprovação inadequada de gastos com diárias de participantes da exposição: R$ 6.300,00;
	b) ausência de documentos para comprovar o montante pago ao Banco Safra pela transação de câmbio realizada para pagamento da Associación de Amigos Del Museo de Sipan: R$ 1.579,01;
	c) não comprovação de despesa com armazenagem paga à empresa Trust Logística Especializada Ltda.: R$ 70,05;
	d) pagamento de acréscimos financeiros relativos a multa e juros por atraso de pagamento: R$ 144,24;
	e) alteração do objeto do projeto - item executado acima da quantidade aprovada - e não comprovação da distribuição de catálogos, conforme previsto no plano de trabalho aprovado: R$ 55.913,82;
	f) execução de serviços e/ou compra de materiais não previstos/aprovados na planilha orçamentária apresentada ao MinC, incluindo pagamento de despesas com descrição genérica no documento fiscal: R$ 2.602,50;
	g) apresentação de nota fiscal relativa a outro projeto (Pronac 06-2221) : RS 2.550,00; e 
	h) extrapolação do valor aprovado com fundamento na IN MinC 1/2013, relativo aos itens "documentação alfandegária de entrada e saída no Brasil", "mão de obra para desembalagem e reembalagem" e "transporte de obras": R$ 96.624,66.
6.	O feito prosseguiu regularmente e, mediante a decisão ora vergastada, houve o julgamento pela irregularidade das contas dos responsáveis, com condenação em débito solidário correspondente ao valor de R$ 165.784,28. Além disso, houve a aplicação de multa individual no valor de R$ 20.000,00.
7.	É contra essa decisão que se insurgem os recorrentes.
III
8.	Por estarem presentes os requisitos de admissibilidade previstos nos arts. 32, inciso I, e 33 da Lei 8.443/1992, conheci dos recursos de reconsideração interpostos. Passo, neste momento, ao exame de mérito.
9.	Em suas alegações recursais, os recorrentes aduzem, preliminarmente, a ocorrência de prejuízo à ampla defesa por dificuldade na obtenção de documentos em razão do decurso do tempo. Destacam que somente em 2014 teria sido iniciada a análise das contas, ou seja, dez anos depois de distribuídos os catálogos, o que impossibilitaria a confirmação do seu recebimento e a localização de informações adicionais.
10.	Ademais, asseveram que teria ocorrido a prescrição intercorrente da persecução administrativa, uma vez que a prestação de contas foi apresentada ao MinC em 7/1/2008 e apenas em 17/2/2014 teria havido nova movimentação do processo. 
11.	Quanto ao mérito, sustentam que houve a regular distribuição dos catálogos e que a irregularidade poderia ter sido sanada mediante solicitação às bibliotecas públicas de informações acerca do recebimento do material.
12.	Os recorrentes alegam, ainda, que o projeto teria sido firmado em 2006 e, no período que mediou a entrada em vigor da IN 1/2003 e da IN 1/2010, ambas do MinC, não teria havido norma acerca dos "procedimentos para apresentação das contas referentes a Pronac", lacuna normativa que só teria sido preenchida com a entrada em vigor da IN 1/2010. Assim, a decisão recorrida seria "reflexo desta ausência de leis específicas e direcionadas que pudessem trazer conceitos e formas procedimentais a serem observadas no período de 2003 a 2010". 
13.	Por outro lado, sustentam que a Portaria MinC 86/2014 teria permitido a análise de "contas pendentes", dado o disposto na parte final do seu art. 1º (aplicação retroativa às análises de prestações de contas de projetos culturais não concluídas até 31/12/2011) . Além disso, nos termos do art. 4, inciso II, alínea "a", do citado normativo, "impropriedades ou falhas formais ensejarão tão somente ressalvas na análise das prestações de contas se, em relação à execução financeira, o remanejamento de despesas entre itens de orçamento do projeto cultural não tenha implicado desvio da finalidade previamente aprovada".
14.	Em razão disso, defendem os recorrentes que caberia reputar como regular a realização das despesas em valor superior ao aprovado em plano de trabalho relativas aos itens "documentação alfandegária de entrada e saída no Brasil", "mão de obra para desembalagem e reembalagem" e "transporte de obras". Isso porque, à época dos fatos, vigorava a IN MinC 1/1995, que não estabelecia limite de extrapolação dos valores, e, no curso da execução do projeto, em 2007, não se poderia antever o surgimento de norma que, em 2013, limitaria o percentual de remanejamento de itens do orçamento.
IV
15.	A Serur refutou as preliminares suscitadas e, no que tange ao mérito, considerou que não foram trazidos aos autos elementos que comprovassem a execução da parcela do projeto relativa à distribuição de catálogos.
16.	Todavia, sobre o remanejamento de despesas com base na Portaria MinC 86/2014, a unidade técnica entende como caracterizada a autorização para execução de item do plano do trabalho em valor superior ao previsto, desde que não tenha implicado desvio de finalidade. Logo, reputa elidida a irregularidade relacionada aos gastos com os itens "documentac¿a¿o alfandega¿ria no Brasil, entrada e sai¿da", "ma¿o de obra para desembalagem e reembalagem" e "transporte das obras", afastando-se do débito a importância de R$ 96.624,66.
17.	A Serur recomenda, ainda, a redução proporcional do valor das multas aplicadas aos recorrentes.
18.	O MP/TCU endossou a proposta de encaminhamento acima. 
V
19.	Ratifico, em parte, a instrução técnica exarada pela Serur. 
20.	Não procede o argumento de nulidade da deliberação recorrida em face do longo tempo decorrido entre a prestação de contas e a sua primeira análise pelo MinC (2014) .
21.	Do que ressai dos autos, os incentivos foram recebidos em 23/10/2006 (peça 1, p. 75) , a exposição teria ocorrido de 18/11/2006 a 7/1/2007 (peça 1, p. 69-71) e o prazo de captação abarcaria o período de 1/1/2007 a 31/12/2007 (peça 1, p. 113) . A prestação de contas ocorreu em 15/1/2008 (peça 1, p. 113, item 3.1) e o MinC notificou o responsável, pela primeira vez, em 17/2/2014, solicitando elementos comprobatórios da execução do objeto (peça 1, p. 91) .
22.	Posteriormente, em 21/3/2014, o MinC exarou relatório de execução no qual registrou que "a exposição permitiu ao público brasileiro entrar em contato com peças originais de nossos museus encontradas no monumento arqueológico do Sipan (...) . Entretanto o retorno social do projeto não foi totalmente alcançado de forma satisfatória, uma vez que as políticas de acesso para grupos socialmente marginalizados bem como as ações dirigidas a professores das redes pública e particular não foram comprovadas." (peça 1, p. 93) . O mesmo relatório destacou, também, que o responsável teria enviado a prestação de contas sem nenhum elemento acerca da realização do objeto e a diligência mencionada no parágrafo acima teria resultado no envio de algumas fotos da exposição, um convite e um folder. No entanto, para o MinC, "a comprovação enviada cumpre apenas em parte o papel de comprovar a execução do objeto, uma vez que a exposição, embora objeto principal, teria de ser acompanhada de uma série de outras opções das quais não se encontra comprovação" (peça 1, p. 94) . Por isso, a execução do projeto foi aprovada com ressalvas.
23.	Ato contínuo, foi remetido, em 27/3/2014, novo ofício com o objetivo de obter documentação complementar necessária à análise da prestação de contas (peça 1, p. 95-96) . A resposta foi em 15/4/2014, com o envio de novos elementos (peça 1, p. 103-107) . O MinC, ao final, posicionou-se pela reprovação das contas em face da execução parcial do objeto (peça 1, p. 117 e 120) . O recorrente foi notificado dessa decisão em 7/5/2014 (peça 1, p. 121-122) e apresentou recurso administrativo em 23/5/2014 (peça 1, p. 127-155) .
24.	Vê-se, portanto, que inexistem fundadas razões para supor que o direito à defesa dos recorrentes tenha ficado prejudicado. Cumpre registrar que, segundo a jurisprudência deste Tribunal, só há que se falar em contas iliquidáveis diante de fatos alheios à vontade do gestor. Se ele não cumpre a obrigação de prestar contas na época apropriada ou, quando o faz, não apresenta toda a documentação necessária (como ocorreu no caso sob exame) , não pode alegar demora no exame/instauração de tomada de contas especial para se eximir dos compromissos que contraiu (vide Acórdãos 1.430/2008 e 806/2008, ambos da 2ª Câmara, e Acórdãos 1.214/2008 e 1.131/2008, da 1ª Câmara) .
25.	Acerca da alegação de ocorrência de prescrição intercorrente, vale destacar que os processos de controle externo a ela não se sujeitam, pois a atividade de controle externo exercida por esta Corte de Contas, fundada no art. 71 da Constituição Federal, é distinta da atividade de polícia administrativa disciplinada pela Lei 9.873/1999. Nesse sentido, cita-se os Acórdão 7146/2015-TCU-Primeira Câmara, 5.533/2014-2ª Câmara e 825/2014-2ª Câmara.
26.	No que diz respeito ao mérito dos apelos sob exame, como bem asseverou a Serur, assiste razão aos recorrentes sobre a aplicação da Portaria 86/2014 MinC às presentes contas. Essa portaria estabelece procedimentos para análise de prestação de contas de projetos culturais pendentes de conclusão até 31/12/2011, relativos ao mecanismo de incentivos fiscais do Programa Nacional de Apoio à Cultura (Pronac) . Como a solicitação, por parte do MinC, de documentos complementares para subsidiar a análise da prestação de contas deu-se em 2014, a conclusão a que se chega é a de que, em 31/12/2011, tal análise, de fato, não estava encerrada. Logo, a portaria se aplicaria à hipótese vertente.
27.	O argumento sob exame diz respeito à irregularidade atinente à extrapolação de valores previstos na planilha aprovada pelo MinC relativos aos itens "documentação alfandegária de entrada e saída no Brasil", "mão de obra para desembalagem e reembalagem" e "transporte de obras".
28.	De acordo com o MinC, foi gasto com os citados itens R$ 104.624,66 além dos valores aprovados . Esse seria o valor do de¿bito; no entanto, com a aplicac¿a¿o do benefi¿cio previsto no art. 65, § 1º, da IN MinC 1/2013 (que permitia a alteração de valores de itens orçamentários até o limite de 20%, para mais ou para menos, para fins de remanejamento, sem prévia autorização do Ministério, desde que não houvesse alteração do valor total do orçamento aprovado) , o débito foi reduzido para R$ 96.624,66 (pec¿a 1, p. 115) .
29.	A Serur pertinentemente destacou que o art. 4º, inciso II, alínea "a", da Portaria 86/2014 prescreve que, em relação à execução financeira, a impropriedade formal atinente à "remanejamento de despesas entre itens de orçamento do projeto cultural, desde que não tenham implicado desvio da finalidade previamente aprovada", ensejaria tão somente ressalvas na análise das prestações de contas. A alínea "b" do mesmo inciso também estabelece a aprovação com ressalvas caso seja constatada a realização de "despesas com itens necessários à execução de projeto, mesmo que não previstos na planilha orçamentária aprovada, desde que não tenham implicado desvio de finalidade".
30.	Considerando que, em momento algum, a análise técnica do MinC em relação à prestação de contas apresentada pelos recorrentes suscitou indícios de desvio de finalidade, entendo que se possa excluir do débito os gastos supracitados, que foram devidamente comprovados.
31.	Outro aspecto que merece destaque diz respeito à irregularidade relativa à "alteração do objeto do projeto - item executado acima da quantidade aprovada - e não comprovação da distribuição de catálogos, conforme previsto no plano de trabalho aprovado".
32.	Por meio de diligência, o MinC solicitou ao recorrente o encaminhamento de informações complementares, dentre as quais a comprovação da distribuição dos catálogos e o envio de um exemplar (peça 1, 95) . Em resposta, o sr. Miguel Martin Gutierrez Filho esclareceu que "foi enviado junto da prestação de contas um exemplar do catálogo, conforme demonstra o texto do relatório técnico datado de 7 de janeiro de 2008 e estamos enviando outro exemplar anexo" (peça 1, p. 103) .
33.	No relatório de avaliação da prestação de contas exarado pelo MinC, consta que os recorrentes comprovaram, por meio de notas fiscais, a impressão de 3.803 exemplares do catálogo, embora a quantidade prevista era de 2.000. Cumpre registrar que o Ministério entendeu que a produção de um número maior do que o inicialmente previsto, mantido o orçamento global para esse item, não representou irregularidade (peça 1, p. 115) . Logo, a despesa com a confecção dos catálogos restou devidamente comprovada.
34.	Consoante se extrai do relatório de avaliação da prestação de contas elaborado pelo MinC, o projeto previa que 800 catálogos seriam distribuídos para instituições culturais (40%) e 1.200 para patrocinadores (60%) (peça 1, p. 8) . Por entender que não houve a comprovação da entrega dos catálogos às instituições culturais, o MinC concluiu pela necessidade de devolução da parcela relativa a 1.521 catálogos (40% de 3.803) , no total de R$ 55.913,82 (peça 1, p. 114-115) .
35.	Ocorre que o termo de compromisso firmado com o MinC não descrevia o modo e sequer exigia a comprovação da entrega desses catálogos. Aliás, sendo uma publicação de divulgação da exposição que seria distribuída entre patrocinadores e instituições culturais, não vejo como poderia se dar a comprovação da entrega desse material. Não se há como se cogitar exigir, por exemplo, algum tipo de protocolo ou recibo. Repisa-se que eram catálogos que seriam cedidos gratuitamente.
36.	Logo, considerando que o MinC aprovou as despesas atinentes à confecção dos catálogos e não questionou a comprovação da entrega dos 60% destinados aos patrocinadores, entendo que a entrega da parcela restante de catálogos também possa ser tida como realizada.   
37.	Assim, devem ser suprimidas do dano apurado as importâncias de R$ 96.624,66 e R$ 55.913,82.      
38.	Por conseguinte, ante o afastamento de parcelas do débito, creio que as multas imputadas aos recorrentes devem ser proporcionalmente reduzidas.
39.	Ante o exposto, voto no sentido de que o Tribunal adote o acórdão que ora submeto à deliberação deste Colegiado.
TCU, Sala das Sessões Ministro Luciano Brandão Alves de Souza, em 16 de julho de 2019.
BENJAMIN ZYMLER 
Relator